臺灣高等法院刑事判決　　　　　　　　 96年度上易字第995號
上　訴　人
即　被　告　甲○○
上列上訴人，因侵占案件，不服臺灣臺北地方法院96年度易字第
182號，中華民國96年4月9 日第一審判決（起訴案號：臺灣臺北
地方法院檢察署95年度偵字第5663號），提起上訴，本院判決如
下：
    主  文
原判決撤銷。
甲○○意圖為自己及第三人不法之所有，而侵占自己持有他人之
物，處有期徒刑壹年。
    事  實
一、甲○○自民國（下同）93年10月間起擔任禾景紙業股份有限
    公司（址設台北市中山區○○○路450號5樓，下稱禾景公司
    ）之負責人，乙○○於93年10月間以前擔任禾景公司負責人
    時，基於禾景公司金錢週轉之需求，向鄭葉月（已歿）商洽
    票貼借款，因所持支票大多屬禾景公司為受款人之記名不可
    背書轉讓支票，需以禾景公司為提兌人，否則無法行使權利
    ，雙方乃協議由乙○○以禾景公司名義，於90年8 月27日在
    台北市○○○路53號第一商業銀行圓山分行申設戶名為禾景
    紙業股份有限公司（負責人乙○○、帳號為00000-000000號
    ）帳戶後，交由鄭葉月執有該帳戶之印鑑章及存摺，作為鄭
    葉月取得以禾景公司為受款人之不可背書轉讓支票存取專戶
    ，憑以按期提兌所執有票貼支票。甲○○接任禾景公司負責
    人後，在交接時即自乙○○處知悉此情，甲○○亦簽發多張
    個人支票，委由乙○○轉向鄭葉月票貼，卻因禾景公司財務
    狀況吃緊，甲○○又為免自己所簽發之支票無法兌現，意圖
    為自己及禾景公司不法之所有，以禾景公司負責人之名義，
    於94年6 月16日至第一商業銀行圓山分行辦理上開禾景公司
    銀行帳戶之印鑑變更，改由甲○○自己支配管領該帳戶，將
    鄭葉月已存入該帳戶23紙支票（票號、金額詳如附表一），
    予以侵占入己（總共金額為0000000 元），致生損害於鄭葉
    月。嗣經乙○○向甲○○追討，甲○○將如附表二所示支票
    返還，如附表一所示之支票，除編號 1、2、4、7、9、11、
    23等7 紙支票，乃係甲○○個人所簽發支票，由甲○○取回
    交還原付款銀行銷號以外，其餘16張客票則改向他人票貼得
    款後，供禾景公司支付其他欠款之使用。
二、案經鄭葉月暨其女丙○○委由周建才律師，訴由台北市政府
    警察局大同分局報告台灣台北地方法院檢察署檢察官偵查起
    訴。
    理  由
一、訊據上訴人即被告（下稱被告）甲○○，固坦承其自93年間
    10月間擔任禾景公司負責人，94年6 月16日有前往第一商業
    銀行圓山分行辦理戶名為禾景公司之印鑑變更手續，如附表
    一編號1、2、4、7、9、11、23 等支票，均係其個人所簽發
    等情事不諱，惟矢口否認有侵占犯行，並先後辯稱：其投資
    禾景公司一百多萬元，擔任禾景公司負責人，又被設計簽發
    個人支票票貼現金供公司週轉，可是公司收入，其一毛錢都
    沒有拿到，反而變成個人欠債，且公司貨款也都沒有拿回，
    後來才發現公司的客票及個人所簽發支票，均在前開帳戶裡
    。之前，被告不知道禾景公司外面還有一個帳戶，更不知道
    該帳戶是告訴人鄭葉月在使用，至94年4 月間才知道。前開
    帳戶內支票，已將附表二所示之支票交付予乙○○外，其餘
    客票改向他人票貼得款，用以支付禾景公司其他欠款，被告
    並未將該等支票或現金據為己有之不法意圖云云。惟查：
(一)被告確實於94年6 月16日前往第一商業銀行圓山分行辦理告
    訴人鄭葉月所持有前開帳戶之印鑑變更手續，而當時該帳戶
    內不僅有存款18358 元，更有未兌現且由該分行託收如附表
    一、附表二所示支票共31紙，附表二所示之支票，嗣後業已
    透過證人乙○○交還予告訴人鄭葉月等情，除為被告於原審
    時供承至詳在卷外，復有第一商業銀行圓山分行95年12月22
    日一圓山字第216 號函暨託收支票紀錄、第一商業銀行圓山
    分行95年11月28日一圓山字第196 號函暨禾景公司第一商業
    銀行圓山分行帳戶93年10月迄今帳戶往來交易明細表等在卷
    可憑。又證人乙○○於93年10月間以前擔任禾景公司負責人
    時，基於禾景公司金錢周轉之需要，擬向已歿告訴人鄭葉月
    商洽票貼借款，因所持支票大多屬於禾景公司為受款人之記
    名不可背書轉讓支票，而需以禾景公司為提兌人，否則無法
    行使權利，雙方乃協議由證人乙○○以禾景公司名義，於90
    年8 月27日在台北市中山區○○○路53號第一商業銀行圓山
    分行申設戶名為禾景紙業股份有限公司（帳號為00000-0000
    00號）之帳戶後，交由告訴人鄭葉月執有該帳戶之印鑑章及
    存摺，作為告訴人鄭葉月取得以禾景公司為受款人之不可背
    書轉讓支票之存取專戶，憑以按期提兌所執有之票貼支票等
    情，業據證人乙○○於偵查及原審、本院審理時結稱明確，
    被告對此亦不爭執，此部分之事實，洵堪認定。
(二)證人乙○○於原審時證稱：「被告上任10月份就陸續在交接
    我之前負責人頭上的工作，包括票貼及貨款收付情形，會計
    我們也慢慢交接，因為被告之前沒有經營工廠的經驗，被告
    上來時我有教他，因為10月份有票貼，所以被告在10月份就
    知道我們有票貼的往來」、「基本上公司只要有貨款進來，
    因為當時公司還沒有打平還是負債，只要有貨款進來沒有辦
    法存入戶頭，都要往來換現金發薪水等等，只要會計那邊有
    缺，都會由我這邊來票貼」、「但在10月份交接時，就有壹
    張票貼，我就跟被告說公司在外面有一個帳戶是金主鄭葉月
    在使用的帳戶，戶名是禾景公司，票貼利息一分，並告知如
    果是禁止背書仍然可以做票貼‧‧‧交接時我有告訴他金主
    是我姑姑鄭葉月，後來換了一個月我有跟被告說如果你不信
    任的話，請他找另外一個金主來換，但是後來公司虧損還是
    由我這邊負責換。如果被告不知道的話，就沒辦法指示會計
    換票，公司的票也會跳票，票貼持續了半年多，直到94年的
    6月」等語；核與丙○○偵查中供稱：票貼至94年6月中旬，
    金額如附表一，乙○○拿票來，伊母親會預扣掉利息，給她
    現金，對方沒有任何擔保，原審時指稱：被告係事先就知情
    ，且蓄意的等情相符（參見偵查卷71頁、原審卷21頁），再
    參諸被告於接任禾景公司負責人後，亦有簽發其個人支票交
    由證人乙○○向告訴人鄭葉月票貼現金（如附表一編號1、2
    、4、7、9、11、23 等七張支票）、被告於偵查中所供：「
    （葉說他曾跟你講那個帳戶是用來票貼用）他沒有拿錢交給
    公司，因為錢都不吻合」、「有開個人票請葉去票貼」、「
    因葉向我借票給公司用」、「公司沒有錢，葉要我開個人票
    ，借給公司去換錢」、「因為葉說他金主一定要有公司的客
    票，他才會換給公司，因為我是個人票，所以葉就我講是公
    司要借的（同上偵查卷84、90、92頁）、於原審所供：其有
    跟乙○○出去換票（原審卷69頁背面）、被告先前對告訴人
    丙○○提出侵占案件，該案不起訴處分書載稱：發現丙○○
    於94年2月23日自帳戶內提領112萬多元等情（參見原審卷22
    頁），堪認被告確於93年10月間擔任禾景公司負責人時，即
    已明知前開帳戶乃告訴人鄭葉月個人所支配管領，作為禾景
    公司因週轉資金需要時持公司客票向告訴人鄭葉月調借現金
    ，告訴人鄭葉月則將該等客票存入前開帳戶託收，亦即，前
    開帳戶內之託收支票，不僅非被告個人所有，亦與禾景公司
    無涉。被告辯稱：其至94年4 月間始知悉上開票貼情事，與
    告訴人交涉無著，始於6 月終止帳戶云云，核係卸責之詞，
    不足採信。
(三)被告明知前開帳戶內託收支票乃係告訴人鄭葉月個人所有，
    卻因禾景公司財務狀況吃緊，又為避免自己簽發之支票無法
    兌現，乃以禾景公司負責人之名義，於94年6 月16日至第一
    商業銀行圓山分行辦理上開禾景公司銀行帳戶之印鑑變更，
    改由被告自己支配管領該帳戶，而將該帳戶內如附表一支票
    據為己有。嗣經證人乙○○急向被告追討，被告返還如附表
    二所示之支票，而如附表一所示之支票，除編號1、2、4 、
    7、9、11、23等7 紙支票乃係被告個人所簽發，由被告取回
    ，交還原付款銀行銷號以外，其餘客票改向他人票貼得款後
    ，支付禾景公司其他欠款，顯見被告確有為自己及禾景公司
    不法所有意圖，至為灼然。被告於本院另辯稱：乙○○擅開
    被告四張個人票給鄭葉月，這是他們私人間債務，如有票貼
    ，金額亦未進入被告所有台北國際商銀五股分行帳戶內云云
    ，但依被告所提之0000000、0000000、0000000、0000000號
    支票以觀，該等四張支票與附表一之支票，並非相同，自難
    認有所關連。且告訴人持有附表一支票，均有匯款資料可憑
    （參見偵查卷告證三、四），並經檢察官函查銀行查明屬實
    （參見偵查卷188 頁以下），益徵被告所辯云云，難以採信
    。況且，被告與乙○○間就禾景公司間財務如何使用之爭執
    ，該票貼款項何去，被告是否有權，又何以終止該銀行帳戶
    等節，均無礙上開票貼事實之認定，是被告上開所辯各情，
    均難採信，從而，本件事證明確，被告侵占前開帳戶內託收
    支票之犯行，洵堪認定，自應依法論科。
二、核被告所為，係犯刑法第335條第1項普通侵占罪。被告行為
    後，94年2月2日修正公布之刑法，業自95年7月1日起施行。
    按行為後法律有變更者，適用行為時之法律，但行為後之法
    律有利於行為人者，適用最有利於行為人之法律，現行刑法
    第2條第1項定有明文。此條係規範行為後法律變更所生新舊
    法律比較適用之準據法，是刑法第2條第1項本身雖經修正，
    但無比較新舊法適用之問題，應一律適用裁判時之現行刑法
    第2條第1項之規定，為「從舊從輕」之比較。經查，罰金刑
    部分，在刑法修正前，刑法分則編各罪所定罰金刑之貨幣單
    位原為銀元，其最高罰金數額，從各該法條規定，而最低罰
    金數額，則依修正前刑法第33條第5款之規定為1元以上（貨
    幣單位為銀元），且若定有罰金刑之論罪法條係於72年6 月
    25日前所制定，而該法條日後均未修正者，得依罰金罰鍰提
    高標準條例第1條前段規定，就其原定數額提高為2倍至10倍
    ，其後修正者則不提高倍數，並依現行法規所定貨幣單位折
    算新台幣條例第2條規定，以銀元1元折算為新台幣3 元；於
    刑法修正後，因刑法第33條第5款修正為：「罰金：新台幣1
    千元以上，以百元計算之」使得刑法之罰金貨幣單位已由銀
    元改為新台幣，則刑法分則編各罪所定罰金刑之貨幣單位，
    自應配合修正為新台幣，又為使刑法分則編各罪所定罰金之
    最高數額與刑法修正前趨於一致，乃增訂刑法施行法第1 條
    之1：「中華民國94年1月7 日刑法修正施行後，刑法分則編
    所定罰金之貨幣單位為新台幣。94年1月7日刑法修正時，刑
    法分則編未修正之條文定有罰金者，自94年1月7日刑法修正
    施行後，就其所定數額提高為30倍。但72年6月26日至94年1
    月7日新增或修正之條文，就其所定數額提高為3倍」，從而
    ，刑法分則編各罪所定罰金刑之最高數額，於刑法修正前、
    後並無不同，惟修正後刑法第33條第5 款所定罰金刑最低數
    額，較之修正前提高，自以修正前刑法第33條第5 款規定有
    利於被告。
三、原審經審理結果，認被告罪證明確，予以論科，固非無見，
    但查，原審將附表二支票及現金18358 元，均一併認係侵占
    犯行，顯有違誤（詳如後敘）。被告提起上訴，否認上開附
    表一之侵占犯行，固非可取，但指摘未侵占附表二支票及現
    金部分，非無理由，原判決亦有上開可議，即屬無可維持，
    應由本院撤銷改判。爰審酌被告擔任禾景公司之負責人後，
    不思尋其他途徑解決公司財務困境，竟以變更印鑑章之方式
    ，將告訴人鄭葉月個人所支配管領之前開帳戶內託收支票，
    加以侵占入己，用以解免禾景公司積欠債務之問題，並藉此
    免除個人支票退票之信用問題之犯罪動機、目的、犯罪所生
    之損害，被告犯罪後，尚能應證人乙○○請求，返還如附表
    二所示支票，避免告訴人鄭葉月損失擴大，及其犯罪後矢口
    否認，毫無悔悟之態度等一切情狀，量處如主文第二項所示
    之刑，以示懲儆。
四、原審另認被告侵占附表二之支票，及帳戶內現金18358 元，
    固非無憑。但查：
(一)侵占犯行，不僅須有侵占行為，更須有侵占犯意，始足當之
    ，依告訴狀所提帳戶內餘額固為18358元（參見偵查卷47 頁
    ），但該帳戶係禾景公司名義，告訴人無從證明帳戶內所有
    進出，均係告訴人所有託收支票之款項，且告訴狀亦未指稱
    有此部分侵占犯行，卷內更無證據可認該餘額係告訴人所有
    （參見本院卷25頁被告答辯狀、76至78頁對帳單），是被告
    辯稱：其未侵占該現金云云，即堪採信。
(二)依告訴狀所附託收支票之資料（偵查卷22至25頁、41至46頁
    ），除附表二（註記退回）及附表一之23張支票以外，另有
    許多其他支票明細，可見附表二之支票，是否係本案之託收
    支票，甚為可疑，此觀告訴狀僅指稱附表一支票遭侵占等情
    至明。況且，被告終止上開一銀帳戶後，領走該附表二支票
    ，即應乙○○請求，返還該附表二支票等情，業據該二人於
    原審供稱相符在卷，而被告亦未將附表二支票，一併與附表
    一其他客票向他人票貼使用，益徵被告上開所為，核與侵占
    罪要件，尚有未符，從而，上開兩部分犯行，尚屬不能證明
    。但因檢察官未據起訴，本院僅須撤銷原判決此部分之認定
    即可，無庸不另為被告無罪諭知。
據上論斷，應依刑事訴訟法第369條第1項前段、第364條、第299
條第1項前段，刑法第335條第1項、第2條第1項，刑法施行法第1
條之1，判決如主文。
本案經檢察官羅榮乾到庭執行職務
中　　華　　民　　國　　96　　年　　6 　　月　　21　　日
　　　　　　　　　刑事第十四庭  審判長法　官 陳志洋
　　　　　　　　　　　　　　　　　    法　官 沈宜生
　　　　　　　 　 　　　　　　　　　　法　官 蔡聰明
附表一：
┌─┬────┬─────┬────┬────┬───┐
│  │託收日期│票據號碼  │付款行庫│ 發票日 │ 金額 │                                                  │
├─┼────┼─────┼────┼────┼───┤
│01│94.03.30│0000000   │彰銀北門│94.07.10│190529│
├─┼────┼─────┼────┼────┼───┤
│02│94.04.11│CI0000000 │彰銀北門│94.07.10│297111│
├─┼────┼─────┼────┼────┼───┤
│03│94.04.15│UA0000000 │一銀北投│94.07.12│ 37308│
├─┼────┼─────┼────┼────┼───┤
│04│94.04.15│CI0000000 │彰銀北門│94.07.31│ 75459│
├─┼────┼─────┼────┼────┼───┤
│05│94.05.03│CY0000000 │合庫長安│94.06.30│  3759│
├─┼────┼─────┼────┼────┼───┤
│06│95.05.03│RA0000000 │一銀八德│94.07.05│ 10386│
├─┼────┼─────┼────┼────┼───┤
│07│94.05.03│CI0000000 │彰銀北門│94.08.10│288772│
├─┼────┼─────┼────┼────┼───┤
│08│94.05.03│DW0000000 │合庫北三│94.08.10│ 14729│
│  │        │          │        │        │      │
├─┼────┼─────┼────┼────┼───┤
│09│94.05.10│CI0000000 │彰銀北門│94.09.10│278915│
├─┼────┼─────┼────┼────┼───┤
│10│94.05.10│LEN0000000│中國基隆│94.07.05│ 19400│
├─┼────┼─────┼────┼────┼───┤
│11│94.05.16│CI0000000 │彰銀北門│94.06.16│291507│
├─┼────┼─────┼────┼────┼───┤
│12│94.05.30│QJ0000000 │臺北國際│94.07.05│ 24990│
├─┼────┼─────┼────┼────┼───┤
│13│94.05.30│PC0000000 │華南五股│94.08.10│ 30504│
├─┼────┼─────┼────┼────┼───┤
│14│94.05.30│DW0000000 │合庫北三│94.09.10│158870│
│  │        │          │重      │        │      │
├─┼────┼─────┼────┼────┼───┤
│15│94.06.07│CK0000000 │彰銀汐止│94.07.25│ 25095│
├─┼────┼─────┼────┼────┼───┤
│16│94.06.07│SN0000000 │北銀松南│94.08.05│ 28388│
├─┼────┼─────┼────┼────┼───┤
│17│94.06.07│LNE0000000│中國基隆│94.08.05│  8375│
├─┼────┼─────┼────┼────┼───┤
│18│94.06.07│DW0000000 │合庫北三│94.10,10│ 15680│
│  │        │          │重      │        │      │
├─┼────┼─────┼────┼────┼───┤
│19│94.06.10│0000000   │合庫玉城│94.06.30│ 12188│
├─┼────┼─────┼────┼────┼───┤
│20│94.06.10│0000000   │華銀士林│94.07.31│  5657│
├─┼────┼─────┼────┼────┼───┤
│21│94.06.10│0000000   │彰銀三和│94.07.31│  5201│
├─┼────┼─────┼────┼────┼───┤
│22│94.06.10│877194    │上海北三│94.08.10│ 14194│
│  │        │          │重      │        │      │
├─┼────┼─────┼────┼────┼───┤
│23│94.06.10│CI0000000 │彰銀北門│94.10.10│290736│
├─┴────┴─────┴────┴────┴───┤
│合計：0000000元                                     │
└──────────────────────────┘
附表二：
┌─┬────┬────┬─────┬────┬───┐
│  │託收日期│票據號碼│ 付款行庫 │ 發票日 │金  額│                                                  │
├─┼────┼────┼─────┼────┼───┤
│01│94.04.14│0000000 │誠泰東三重│94.07.10│100738│
├─┼────┼────┼─────┼────┼───┤
│02│94.04.15│0000000 │華南五股  │94.07.10│12830 │
├─┼────┼────┼─────┼────┼───┤
│03│94.05.03│0000000 │台灣中小企│94.06.25│13104 │
│  │        │        │五股      │        │      │
├─┼────┼────┼─────┼────┼───┤
│04│94.05.03│60319   │華銀西湖  │94.06.30│7592  │
├─┼────┼────┼─────┼────┼───┤
│05│94.05.10│026046  │中國信託銀│94.06.30│80333 │
│  │        │        │中和      │        │      │
├─┼────┼────┼─────┼────┼───┤
│06│95.05.16│152348  │板信三重  │94.07.31│36510 │
├─┼────┼────┼─────┼────┼───┤
│07│94.06.10│0000000 │土銀南港  │94.08.10│442291│
├─┼────┼────┼─────┼────┼───┤
│08│94.06.10│112314  │誠泰東三重│94.09.10│141717│
├─┴────┴────┴─────┴────┴───┤
│合計：835115元                                      │
└──────────────────────────┘
以上正本證明與原本無異。
不得上訴。
                                      書記官 陳建邦
中　　華　　民　　國　　96　　年　　6 　　月　　23　　日
附錄：本案論罪科刑法條全文
刑法第335條：
意圖為自己或第三人不法之所有，而侵占自己持有他人之物者，
處5年以下有期徒刑、拘役或科或併科1千元以下罰金。
前項之未遂犯罰之。
